---
tags:
  - verbe/temps
---

> Ich **sing** e Lied.

S’utilise pour parler d’une action non accomplie au présent, mais également d’une action à venir (aspect prospectif).

## Conjugaison

**Règle générale**

|   **Zone**    | [[X. Annexes/Régiolectes#Zones supra-régiolecte\|{FR}]] [[X. Annexes/Régiolectes#Zones supra-régiolecte\|{BAN}]] | [[X. Annexes/Régiolectes#Phénomènes phonétiques\|{inf-∅}]] |
| :-----------: | :--------------------------------------------------------------------------------------------------------------: | :--------------------------------------------------------: |
| **Infinitif** |    -e    |                                                            |
|               |    -n    |                             -∅                             |
Marquage de l’infinitif

[[İnfinitif#Marquage de l’infinitif|Plus de détails]]

|  Personne  |     Pronom      |   [[X. Annexes/Régiolectes#Régiolectes\|{K}]] [[X. Annexes/Régiolectes#Zones supra-régiolecte\|{BA}]]   |                   [[X. Annexes/Régiolectes#Régiolectes\|{U}]]                   |                   [[X. Annexes/Régiolectes\|{S}]]                   |
| :--------: | :-------------: | :--------: | :------------------------------------: | :------------------------------------: |
| 1ʳᵉ p. sg. |       ich       |   **-∅**   |                                        |                                        |
| 2ᵉ p. sg.  |       dü        |  **-sch**  |                                        |                                        |
| 3ᵉ p. sg.  | är, sy, äs, m’r |   **-t**   |                                        |                                        |
| 1ʳᵉ p. pl. |       mir       | ***inf.*** | <font color="fb464c"><b>-en</b></font> |               ***inf.***               |
| 2ᵉ p. pl.  |       ir        |     ^^     |                   ^^                   | <font color="fb464c"><b>-et</b></font> |
| 3ᵉ p. pl.  |       sy        |     ^^     |                   ^^                   |               ***inf.***               |
[Récapitulatif]

> [!example]- Francique rhénan [[X. Annexes/Régiolectes#Régiolectes\|{K}]]
> 
> |    Infinitif    | mach<font color="#7852ee">e</font>   | geh<font color="#7852ee">n</font>   | ëss<font color="#7852ee">e</font> |
> | :-------------: | ------------------------------------ | ----------------------------------- | --------------------------------- |
> |      ich       | mach                                 | geh                                 | ëss                               |
> |       dü        | mach<font color="#7852ee">sch</font> | geh<font color="#7852ee">sch</font> | ë<font color="#7852ee">sch</font> |
> | ër, si, ës, m’r | mach<font color="#7852ee">t</font>   | geh<font color="#7852ee">t</font>   | ëss<font color="#7852ee">t</font> |
> |   mir, ir, sy   | mach<font color="#7852ee">e</font>   | geh<font color="#7852ee">n</font>   | ëss<font color="#7852ee">e</font> |

> [!example]- Francique rhénan médirional [[X. Annexes/Régiolectes#Régiolectes\|{U}]] 
> 
> |    Infinitif    | mach<font color="#7852ee">e</font>         | geh<font color="#7852ee">n</font>   |äss<font color="#7852ee">e</font>         |
> | :-------------: | ------------------------------------------ | ----------------------------------- | ----------------------------------------- |
> |       ich       | mach                                       | geh                                 | äss                                       |
> |       du        | mach<font color="#7852ee">sch</font>       | geh<font color="#7852ee">sch</font> | ä<font color="#7852ee">sch</font>         |
> | är, si, äs, m’r | mach<font color="#7852ee">t</font>         | geh<font color="#7852ee">t</font>   | äss<font color="#7852ee">t</font>         |
> |   mir, ir, si   | mach<font color="#7852ee"><u>en</u></font> | geh<font color="#7852ee">n</font>   | äss<font color="#7852ee"><u>en</u></font> |

> [!example]- Bas-alémanique du nord [[X. Annexes/Régiolectes#Zones supra-régiolecte\|{BAN}]] 
> 
> |    Infinitif    | mach<font color="#7852ee">e</font>   | geh<font color="#7852ee">n</font>   | äss<font color="#7852ee">e</font> |ëss<font color="#7852ee">e</font> |
> | :-------------: | -- | -- | --: | -- |
> | ich | mach | geh | <font color="#fb464c">i</font>ss/äss | ëss |
> | dü | mach<font color="#7852ee">sch</font> | geh<font color="#7852ee">sch</font> | <font color="#fb464c">i</font><font color="#7852ee">sch</font>/ä</font><font color="#7852ee">sch</font> | ë</font><font color="#7852ee">sch</font> |
> | är, sy, äs, m’r | mach<font color="#7852ee">t</font> | geh<font color="#7852ee">t</font>   | <font color="#fb464c">i</font>ss<font color="#7852ee">t</font>/äss<font color="#7852ee">t</font> | ëss<font color="#7852ee">t</font> |
> | mir, ir, sy| mach<font color="#7852ee">e</font> | geh<font color="#7852ee">n</font> | äss<font color="#7852ee">e</font>| ëss<font color="#7852ee">e</font> |

> [!example]- Bas-alémanique du sud [[X. Annexes/Régiolectes#Phénomènes phonétiques\|{inf-∅}]]  [[X. Annexes/Régiolectes#Régiolectes\|{E}]]
> 
> |    Infinitif    | mach<font color="#7852ee">e</font>   | geh<font color="#7852ee">∅</font>   | äss<font color="#7852ee">e</font>                              |
> | :-------------: | -- | --- | -- |
> |       ich       | mach                                 | geh                                 | <font color="#fb464c">i</font>ss                               |
> |       dü        | mach<font color="#7852ee">sch</font> | geh<font color="#7852ee">sch</font> | <font color="#fb464c">i</font><font color="#7852ee">sch</font> |
> | är, si, äs, m’r | mach<font color="#7852ee">t</font>   | geh<font color="#7852ee">t</font>   | <font color="#fb464c">i</font>ss<font color="#7852ee">t</font> |
> |   mir, ir, si   | mach<font color="#7852ee">e</font>   | geh<font color="#7852ee">∅</font>   | äss<font color="#7852ee">e</font>                              |

> [!example]- Haut-alémanique [[X. Annexes/Régiolectes#Régiolectes\|{S}]] 
> 
> |    Infinitif    | mach<font color="#7852ee">e</font>         | goh<font color="#7852ee">∅</font>                                      | chuu<font color="#7852ee">∅</font>                                 | äss<font color="#7852ee">e</font>                              |
> | :-------------: | ------------------------------------------ | ---------------------------------------------------------------------- | ------------------------------------------------------------------ | -------------------------------------------------------------- |
> |       ich       | mach                                       | <font color="#fb464c">gang</font>                                      | chum                                                               | <font color="#fb464c">i</font>ss                               |
> |       dü        | mach<font color="#7852ee">sch</font>       | goh<font color="#7852ee">sch</font>                                    | chu<font color="#fb464c">nn</font><font color="#7852ee">sch</font> | <font color="#fb464c">i</font><font color="#7852ee">sch</font> |
> | är, si, äs, m’r | mach<font color="#7852ee">t</font>         | goh<font color="#7852ee">t</font>                                      | chu<font color="#fb464c">nn</font><font color="#7852ee">t</font>   | <font color="#fb464c">i</font>ss<font color="#7852ee">t</font> |
> |       mir       | mach<font color="#7852ee">e</font>         | g<font color="#fb464c">e</font>h<font color="#7852ee">n</font>         | chëmm<font color="#7852ee">e</font>                                | äss<font color="#7852ee">e</font>                              |
> |       dir       | mach<font color="#7852ee"><u>et</u></font> | g<font color="#fb464c">e</font>h<font color="#7852ee"><u>nt</u></font> | chëmm<font color="#7852ee"><u>et</u></font>                        | äss<font color="#7852ee"><u>et</u></font>                      |
> |       si        | mach<font color="#7852ee">e</font>         | g<font color="#fb464c">e</font>h<font color="#7852ee">n</font>         | chëmm<font color="#7852ee">e</font>                                | äss<font color="#7852ee">e</font>                              |


### Les exceptions

%%!! ajouter gaan etc
 tous les ⟨a⟩ en ⟨ì⟩
- hàn, sìn, waare
- gaan, lonn, (sahn)
- bliiwe
- [[X. Annexes/Régiolectes|{S}]] goh, chuu

ajouter aussi les trucs plus niche
- gaan > gib
- verbe en -s/tz → du -sch drop le s/z : dü setsch
%%

> [!example]- Francique rhénan [[X. Annexes/Régiolectes#Régiolectes\|{K}]]
> 
> |    Infinitif    | sin                                | han                                                             | wër<font color="#7852ee">e</font>                               |
> | :-------------: | ---------------------------------- | --------------------------------------------------------------- | ---------------------------------------------------------------- |
> |       ich       | <font color="#fb464c">sin</font>   | <font color="#fb464c">han</font>                                                             | wër                                |
> |       dü        | <font color="#fb464c">bisch</font> | ha<font color="#7852ee">sch</font> | wër<font color="#7852ee">sch</font> |
> | ër, sy, ës, m’r | <font color="#fb464c">isch</font>  | ha<font color="#7852ee">t</font>   | wër<font color="#7852ee">d</font>                                 |
> |   mir, ir, sy   | sin                                | han                                                             | wër<font color="#7852ee">e</font>                               |

> [!example]- Francique rhénan méridional [[X. Annexes/Régiolectes#Régiolectes\|{U}]]
> 
> |    Infinitif    | sin                                | hàn                                                             | wär<font color="#7852ee">e</font>                               |
> | :-------------: | ---------------------------------- | --------------------------------------------------------------- | ---------------------------------------------------------------- |
> |       ich       | <font color="#fb464c">bin</font>   | hab                                                             | wär                                |
> |       du        | <font color="#fb464c">bisch</font> | ha<font color="#7852ee">sch</font> | wär<font color="#7852ee">sch</font> |
> | är, si, äs, m’r | <font color="#fb464c">isch</font>  | ha<font color="#7852ee">t</font>   | wär<font color="#7852ee">d</font>                                 |
> |   mir, ir, si   | sin                                | han                                                             | wär<font color="#7852ee">e</font>                               |

> [!example]- Bas-alémanique du nord [[X. Annexes/Régiolectes#Zones supra-régiolecte\|{BAN}]]
> 
> |    Infinitif    | sin                                | han                                                             | wäär<font color="#7852ee">e</font>                               |
> | :-------------: | ---------------------------------- | --------------------------------------------------------------- | ---------------------------------------------------------------- |
> |       ich       | <font color="#fb464c">bin</font>   | hab                                                             | w<font color="#fb464c">o</font>rr                                |
> |       dü        | <font color="#fb464c">bisch</font> | h<font color="#fb464c">e</font><font color="#7852ee">sch</font> | w<font color="#fb464c">o</font>r<font color="#7852ee">sch</font> |
> | är, sy, äs, m’r | <font color="#fb464c">isch</font>  | h<font color="#fb464c">e</font><font color="#7852ee">t</font>   | w<font color="#fb464c">o</font>r<font color="#7852ee">d</font>                                |
> |   mir, ir, sy   | sin                                | han                                                             | wäär<font color="#7852ee">e</font>                               |

> [!example]- Bas-alémanique du sud [[X. Annexes/Régiolectes#Régiolectes\|{E}]] [[X. Annexes/Régiolectes#Phénomènes phonétiques\|{inf-∅}]] 
> 
> |    Infinitif    | sii                                | haa                                                            | wäär<font color="#7852ee">a</font>                               |
> | :-------------: | ---------------------------------- | --------------------------------------------------------------- | ---------------------------------------------------------------- |
> |       ich       | <font color="#fb464c">bi</font>(n)   | ha(n)                                                             | w<font color="#fb464c">o</font>rr                                |
> |       dü        | <font color="#fb464c">bisch</font> | h<font color="#fb464c">e</font><font color="#7852ee">sch</font> | w<font color="#fb464c">o</font>r<font color="#7852ee">sch</font> |
> | är, sy, äs, m’r | <font color="#fb464c">ìsch</font>  | h<font color="#fb464c">e</font><font color="#7852ee">t</font>   | w<font color="#fb464c">o</font>r<font color="#7852ee">d</font>                                |
> |   mir, ir, sy   | sin                                | h<font color="#fb464c">ä</font>n                                                             | wäär<font color="#7852ee">a</font>                               |

> [!example]- Haut-alémanique [[X. Annexes/Régiolectes#Régiolectes\|{S}]]
> 
> |    Infinitif    | sii                               | haa                      | wärd<font color="#7852ee">e</font>                               |
> | :-------------: | ------- | --------------------- | ---------------------- |
> |       ich       | <font color="#fb464c">bi</font>(n)   | ha(n)                                                             | w<font color="#fb464c">ì</font>rd                                |
> |       dü        | <font color="#fb464c">bisch</font> | h<font color="#fb464c">e</font><font color="#7852ee">sch</font> | w<font color="#fb464c">o</font>r<font color="#7852ee">sch</font> |
> | är, si, äs, m’r | <font color="#fb464c">isch</font>  | h<font color="#fb464c">e</font><font color="#7852ee">t</font>   | w<font color="#fb464c">o</font>rd                                |
> |   mir   | sin                                | hän/hai                                                             | wärd<font color="#7852ee">a</font>                               |
> |   dir   | sind                                | händ/haid                                                             | wärd<font color="#7852ee">et</font>                               |
> |   si   | sin                                | hän/hai                                                             | wärd<font color="#7852ee">a</font>                               |


### Les verbes « prétérito-présent »

|    Infinitif    | kenn<font color="#7852ee">e</font>                                | sell<font color="#7852ee">e</font>                                | well<font color="#7852ee">e</font>           | derf<font color="#7852ee">e</font>   | müe<font color="#7852ee">n</font>/mie<font color="#7852ee">n</font> | wiss<font color="#7852ee">e</font>                               |
| :-------------: | ----------------------------------------------------------------- | ----------------------------------------------------------------- | -------------------------------------------- | ------------------------------------ | ------------------------------------------------------------------- | ---------------------------------------------------------------- |
|       ich       | k<font color="#fb464c">a</font>nn                                 | s<font color="#fb464c">o</font>ll                                 | w<font color="#fb464c">i</font>ll            | derf                                 | m<font color="#fb464c">üe</font>s                                   | w<font color="#fb464c">ëi</font>s                                |
|       dü        | k<font color="#fb464c">a</font>nn<font color="#7852ee">sch</font> | s<font color="#fb464c">o</font>ll<font color="#7852ee">sch</font> | w<font color="#fb464c">i<u>**tt**</u></font> | derf<font color="#7852ee">sch</font> | m<font color="#fb464c">üe</font><font color="#7852ee">sch</font>    | w<font color="#fb464c">ëi</font><font color="#7852ee">sch</font> |
| är, sy, äs, m’r | k<font color="#fb464c">a</font>nn                                 | s<font color="#fb464c">o</font>ll                                 | w<font color="#fb464c">i</font>ll            | derf                                 | m<font color="#fb464c">üe</font>s                                   | w<font color="#fb464c">ëi</font>s                                |
|   mir, ir, sy   | kenn<font color="#7852ee">e</font>                                | sell<font color="#7852ee">e</font>                                | sell<font color="#7852ee">e</font>           | derf<font color="#7852ee">e</font>   | mie<font color="#7852ee">n</font>                                   | wiss<font color="#7852ee">e</font>                               |

# Règles

| Pronom          | Faible | Fort ⟨a⟩ | Prét-Prés. |
| --------------- | ------ | -------- | ---------- |
| ìch             | -∅     | -∅       | -∅         |
| dü              | -sch   | -sch     | -sch       |
| ar, si, as, m’r | -t     | -t       | -∅         |
| mìr, ìr, si     | *inf.* | *inf.*   | *inf.*     |
